臺灣高等法院臺南分院民事判決
110年度上字第69號
上  訴  人  賴麗繁  
            賴國樑  
            賴榮孝  
            賴俊昇  
            賴志安  
            賴志和  
            賴廣次  
            賴信祿  
            賴世凱  
            賴文隊  
上十人共同
訴訟代理人  楊漢東律師
被上訴人    公業賴伯衍公
法定代理人  賴仁義  
上列當事人間請求確認派下權存在事件，上訴人對於中華民國10
9年12月29日臺灣嘉義地方法院第一審判決（109年度訴字第224
號），提起上訴，本院於110年12月21日言詞辯論終結，判決如
下：
    主    文
上訴駁回。
第二審訴訟費用由上訴人負擔。
    事實及理由
一、上訴人主張：被上訴人公業之享祀人賴伯衍公為伊等與公業
    法定代理人賴仁義之9世共祖，其公業之設立人非僅賴仁義
    所申報之15世祖賴火、賴獅及賴連賀3人，尚包含伊等之15
    世祖賴本、賴酷、賴伯、賴紅嬰、賴教、賴橫、賴尾、賴稻
    、賴卯、賴雄等10人（下合稱賴本等10人），伊等分別為賴
    本等10人之17、18、19世孫，依臺灣民事習慣及祭祀公業條
    例第4條第1項規定，均具有被上訴人公業之派下員資格及派
    下權。又被上訴人公業之祀產，主要為坐落現嘉義縣○○鄉○○
    段○○○段000、000、000、000、000、000、000地號土地（下
    合稱系爭祀產），即日據時期編定之嘉義廳○○○堡○○庄○○○番
    地土地（下稱○○○番地土地），伊等自曾祖以來即世居其上
    。伊等與賴仁義之15世祖，均早在系爭祀產上建屋並設籍世
    居，益證系爭祀產於明治41年保存登記為公業賴伯衍公所有
    之前，係伊等與賴仁義之15世祖所共有，經共同設立公業賴
    伯衍公後，方於明治41年將系爭祀產保存登記為公業賴伯衍
    公所有，並以15世祖賴火為管理人，是伊等自得登記為公業
    賴伯衍公之派下員，然為被上訴人所否認，使伊等在法律上
    有受侵害之危險，自有即受確認判決之法律上利益，為此依
    祭祀公業條例第4條第1項之規定及臺灣關於祭祀公業之民事
    習慣，請求確認伊等就被上訴人公業之派下權存在。原審為
    伊等敗訴判決，尚有未洽，爰提起上訴等語。上訴聲明：（
    一）原判決廢棄。（二）確認伊等就被上訴人公業之派下權
    存在。
二、被上訴人則以：伊公業係設立人後代推舉賴仁義依祭祀公業
    條例規定，向嘉義縣溪口鄉公所申報，歷經徵求異議、審查
    程序，獲發派下全員證明書設立。又祭祀公業之派下權係以
    房份為準，固有鬮分字或合約字之別，惟均需為設立人之法
    定繼承人始能取得派下權。而上訴人自行製作之賴伯衍公派
    下系統表3件，記載不全、前後不一，甚而混同記載同宗之
    訴外祭祀公業派下員等瑕疵，且僅能說明上訴人為9世祖賴
    伯衍之子孫，無從證明其各房自15世以下亦有派下權。上訴
    人無法證明其為設立人之子孫，則其請求列為伊公業之派下
    員，自無理由等語，資為抗辯。答辯聲明：上訴駁回。
三、兩造不爭執之事項：
    系爭祀產嘉義縣嘉義縣○○鄉○○段○○○段000、000、000、000
    、000、000、000地號土地即日據時期之○○○番地土地，於明
    治37年登記業主為賴伯衍公，嗣於明治40年登記賴火為管理
    人，賴伯衍公為兩造賴氏宗親第9代之共同祖先，而賴火則
    為兩造賴氏宗親第15代之祖先。
四、上訴人主張賴本等10人為被上訴人公業之派下員，其等為賴
    本等10人之繼承人，請求確認派下權存在。惟為被上訴人所
    否認，並以上情置辯。是上訴人祖先賴本等10人是否為被上
    訴人公業之設立人？上訴人是否因繼承而取得被上訴人之派
    下員資格？厥為本件應審究之爭點，茲分述如下：
(一)上訴人無從證明賴本等10人為被上訴人公業之設立人：　　
１、按祭祀公業係以祭祀祖先為目的而設立之獨立財產，其設立
    需有享祀人、設立人及獨立財產之存在。設立人非必享祀人
    或其第二代子孫。又祭祀公業派下權之取得，原則上以祭祀
    公業之設立人及其繼承人為限，縱為享祀人之後裔，非當然
    取得派下權。又若主張其為祭祀公業設立人之子孫而為其派
    下員者，依舉證責任分配原則，自應就祭祀公業之設立人究
    為何人及其確為該設立人之繼承人之事實，舉證以實其說。
２、上訴人主張其等15世祖賴本等10人為被上訴人公業之設立人
    云云，並提出臺灣省土地關係人繳驗憑證申報書（原審卷二
    第43至63頁）、日據時期○○○番地土地登記簿表題部、業主
    權部影本(原審卷二第312至314頁)、「臺灣土地登記規則」
    網頁資料(原審卷二第338頁)，並聲請傳訊證人賴曾玉華、
    賴俊昇為證，經查：
(１)上訴人雖主張日據時期○○○番地土地之所有權人及地上物之所
    有人為上訴人15世祖賴本等10人，其等共有三百五番地土地
    之所有權，並以○○○番地土地之公同共有權為出資，作為被
    上訴人公業之設立人云云。查依上訴人提出之「臺灣土地登
    記規則」網頁資料，固記載自明治38年至大正11年間「依舊
    習慣建築基地與建物同一權利人而不可分離時，建物基地之
    登記，應包括建物一併登記於土地登記簿」（原審卷二第33
    8頁) ，惟○○○番地土地之所有權人係記載為「公業賴伯衍公
    」，有日據時期○○○番地土地登記簿業主權部分可參（原審
    卷二第314頁），尚非上訴人所主張之上訴人15世祖賴本等1
    0人為公同共有人，上訴人主張其等15世祖賴本等10人為○○○
    番地土地之公同共有人，已非無疑。其次，日據時期○○○番
    地土地登記簿之表題部上固有數棟建物之記載，惟該等建物
    僅記載土造、竹造等建築材料及坪數等，並未記載建物之名
    義人或所有權人為何人，且僅有8棟建物之記載，與上訴人
    所主張其等15世祖10人，亦不相同，此有日據時期○○○番地
    土地登記簿表題部部分可參（原審卷二第312頁）。故上訴
    人主張從「臺灣土地登記規則」網頁資料及日據時期○○○番
    地土地登記簿之記載，可知其等15世祖10人為○○○番地土地
    之公同共有權人云云，已難採信，其等主張以○○○番地土地
    之公同共有權為出資，作為被上訴人公業之設立人乙情，自
    非可採。
(２)上訴人另主張日據時期○○○番地土地登記簿記載之建物，後來
    為民國35年間臺灣省土地關係人繳驗憑證申報書（按非明治
    38年〔西元1905年〕公布之「臺灣土地登記規則」可適用之期
    間）所記載之建物，均可適用前述上訴人所提出之「臺灣土
    地登記規則」之規定云云（本院卷第62至63頁）。惟日據時
    期○○○番地土地登記簿記載之建物並無所有權人之記載，已
    如前述，而臺灣省土地關係人繳驗憑證申報書右下角有關「
    定著物之部」 部分之記載雖有「賴本等二名」、「賴火等
    二名」、「賴炳」、「賴火」、「賴大樹」、「賴酷」、「
    賴雄」、「賴稻」、「賴教」等記載。惟日據時期○○○番地
    土地登記簿記載之建物，與臺灣省土地關係人繳驗憑證申報
    書所記載之建物，其所有權人是否相同或有無更易？單從前
    揭資料，並無從為證明。故上訴人主張日據時期三百五番地
    土地登記簿記載之建物為其等15世祖10人所有，有前揭「臺
    灣土地登記規則」之適用，已非可採，已如前述。上訴人另
    主張臺灣省土地關係人繳驗憑證申報書與日據時期○○○番地
    土地登記簿記載之建物相同，可一併適用「臺灣土地登記規
    則」云云，同無可採。故上訴人主張臺灣省土地關係人繳驗
    憑證申報書所記載之建物，即為日據時期三百五番地土地登
    記簿記載建物，並以臺灣省土地關係人繳驗憑證申報書之記
    載而適用前揭「臺灣土地登記規則」規定云云，自難採信。
(３)證人賴曾玉華雖證稱，其曾於其住處旁之樹下聽聞，因被上
    訴人公業之管理人賴火死亡，須重選管理人，否則公業土地
    會被充公，而其公公賴紅嬰亦為被上訴人公業之派下員云云
    （本院卷第136至140頁）。惟證人賴曾玉華證述之內容係其
    於其住處旁之樹下聽聞而來，而經詢及為何知悉賴紅嬰為公
    業之派下員時則稱「若是沒有裡面，為何開會我公公去那裡
    ，為何講給我公公聽要換管理人的事情為何要跟我公公說。
    」等語（本院卷第139頁），足見賴曾玉華並未親自見聞被
    上訴人公業之設立，所為證述係經推測得知，尚難採信。另
    上訴人賴俊昇於本院以證人之身分證述：以祭祀公業的這塊
    土地，成立祭祀公業賴伯衍，要紀念賴伯衍，這土地我們各
    房祖先蓋房子已經住很久，還有我們有一個賴家祖厝蓋在上
    面，要將這些產業分給各房是很難分，分不公平，之後才用
    這個土地成立賴伯衍祭祀公業，以紀念賴伯衍等語（本院卷
    第163頁）。惟賴俊昇亦稱其亦未見到祭祀公業設立之情形
    ，係聽聞賴紅嬰所述（本院卷第167頁），所述已非無疑，
    且賴俊昇為本件之當事人，具有利害關係，所為前揭證述，
    尚難遽採。
(４)綜上，上訴人並無從證明其等15世祖賴本等10人為○○○番地土
    地之公同共有權人，上訴人主張其等15世祖賴本等10人以○○
    ○番地土地之公同共有權為出資，而設立被上訴人公業云云
    ，自非可採。
(二)上訴人不因繼承而取得被上訴人之派下員資格：
　　按繼承人自繼承開始時，除本法另有規定外，承受被繼承人
    財產上之一切權利、義務。但權利、義務專屬於被繼承人本
    身者，不在此限，民法第1148條第1項固定有明文。惟上訴
    人既無從證明其等15世祖賴本等10人為被上訴人公業之設立
    人，上訴人主張因繼承15世祖賴本等10人之設立人資格，而
    取得被上訴人派下員資格云云，即屬無據。 
五、從而，上訴人主張其等祖先賴本等10人為被上訴人公業之設
    立人，其等因繼承而取得被上訴人之派下員資格，請求確認
    其等就被上訴人公業之派下權存在，並無理由。原審為上訴
    人敗訴之判決，並無不合。上訴意旨指摘原判決不當，求予
    廢棄改判，為無理由，應駁回其上訴。
六、本件事證已臻明確，兩造其餘攻擊、防禦方法及舉證，核與
    判決之結果不生影響，爰不一一論述，併此敘明。
七、據上論結，本件上訴為無理由，依民事訴訟法第449條第1項
    、第78條、第85條第1項前段，判決如主文。
中　　華　　民　　國　　111 　年　　1 　　月　　11　　日
                  民事第四庭    審判長法  官  翁金緞

                                      法  官  洪挺梧

                                      法  官  黃義成
上為正本係照原本作成。
上訴人如不服本判決，應於收受送達後20日內向本院提出上訴書
狀，其未表明上訴理由者，應於提出上訴後20日內向本院補提出
理由書狀（均須按他造當事人之人數附繕本），上訴時應提出委
任律師或具有律師資格之人之委任狀；委任有律師資格者，另應
附具律師資格證書及釋明委任人與受任人有民事訴訟法第466條
之1第1項但書或第2項（詳附註）所定關係之釋明文書影本。如
委任律師提起上訴者，應一併繳納上訴審裁判費。
被上訴人不得上訴。
中　　華　　民　　國　　111 　年　　1 　　月　　11　　日

                                      書記官   翁倩玉  
【附註】
民事訴訟法第466條之1：
⑴對於第二審判決上訴，上訴人應委任律師為訴訟代理人。但上
  訴人或其法定代理人具有律師資格者，不在此限。
⑵上訴人之配偶、三親等內之血親、二親等內之姻親，或上訴人
  為法人、中央或地方機關時，其所屬專任人員具有律師資格並
  經法院認為適當者，亦得為第三審訴訟代理人。
民事訴訟法第466條之2第1項：
  上訴人無資力委任訴訟代理人者，得依訴訟救助之規定，聲請
  第三審法院為之選任律師為其訴訟代理人。